【裁判字號】    98,上,1223
【裁判日期】    990629
【裁判案由】    返還消費借貸款
【裁判全文】
臺灣高等法院民事判決                  98年度上字第1223號
上  訴  人  乙○○
訴訟代理人  曾郁智律師
被上訴人    華南商業銀行股份有限公司
法定代理人  甲○○
訴訟代理人  丁○○
上列當事人間請求返還消費借貸款事件，上訴人對於中華民國98
年10月30日臺灣板橋地方法院98年度訴字第1981號判決提起上訴
，本院於99年6月15日言詞辯論終結，判決如下：
    主      文
上訴駁回。
第二審訴訟費用由上訴人負擔。
    事實及理由
一、被上訴人起訴主張：原審共同被告勤業水電工程股份有限公
    司 （下稱勤業公司）自民國94年9月13日起陸續邀同原審共
    同被告丙○○、黃敏莉及上訴人乙○○等為連帶保證人，向
    伊借款伍筆金額計新臺幣 （下同）1,090萬元，約定清償期
    、利息及違約金等計算方式詳如原審判決附表 （下稱附表）
    所示，並約定如有授信契約書授信共通條款第7條、第8條之
    情事時，視為全部到期。詎勤業公司驟然停業，借保人同時
    失聯，並遭台北票據交換所公告拒絕往來戶，嚴重影響償債
    能力，是依據授信契約書第七條第(1)項、第(2)項約定，其一
    切債務應視為全部到期。目前尚積欠伊4,522,898 元及如附
    表所示之利息、違約金，故依消費借貸契約請求權及連帶保
    證契約請求權，請求原審共同被告及上訴人負連帶清償之責
    任等語。（於原審聲明：上訴人與原審共同被告應連帶給付
    被上訴人4,522,898元及如附表所示利息及違約金。 原審為
    被上訴人勝訴之判決，上訴人不服，提起上訴。）答辯聲明
    ：上訴駁回。
二、上訴人則以：上訴人於87年4月簽訂之授信契約書， 係為自
    己與銀行往來之用，並未為任何保證他人債務之表示，且被
    上訴人提出附表之前三筆借款，為勤業公司於94、95年間所
    借，顯與上訴人87年所簽授信約定書無涉， 且附表前3筆借
    款之借據，係丙○○無權盜蓋上訴人印章並偽造簽名，伊自
    始不知情，即不得要求伊負連帶保證之責。又附表編號4、5
    之借款憑證上並無上訴人簽章之欄位，有無借款、金額多寡
    ，皆非上訴人所知悉，亦不得要求上訴人概括負責。且系爭
    授信約定書第14條屬定型化契約條款，對上訴人有重大不利
    益，亦應為無效。上訴聲明：(一)原判決廢棄。(二)被上訴人在
    第一審之訴駁回。
三、兩造不爭執之事實：
  (一)勤業公司自94年9月13 日起陸續邀同原審共同被告丙○○、
    黃敏莉為連帶保證人，向被上訴人借款5筆金額計1,090萬元
    ，目前尚積欠4,522,898 元及如附表所示之利息、違約金。
  (二)上訴人分別於87年4月15 日與被上訴人簽訂授信約定書（下
    稱舊制授信約定書），於97年8月4日簽訂授信契約書（下稱
    新制授信契約書）。
  (三)被上訴人提出之借據、舊制授信約定書、新制授信契約書、
    舊制授信往來留存印鑑備查卡、新制留存印鑑約定書及備查
    卡上上訴人之印鑑章係屬真正，且均為同一樣式。
    上開事實，有被上訴人提出之借據、新制授信契約書、授信
    動撥申請書兼借據憑證及增補契約、放款應收利息及明細查
    詢申請單、定儲利率指數歷次變動及存款利率明細表、舊制
    授信約定書、舊制授信往來留存印鑑備查卡、撥貸轉帳支出
    及收入傳票、新制留存印鑑約定書及備查卡等件為證（見原
    審卷第7至34頁、本院卷第37至61頁）， 且為上訴人所不爭
    執（見本院卷第31頁、第150頁），自堪信為真實。
四、被上訴人依消費借貸契約及連帶保證契約請求權請求上訴人
    負連帶清償責任，上訴人則執前詞置辯，是本件即應審酌上
    訴人就被上訴人借予勤業公司之借款債務，有無擔任連帶保
    證人之意，是否應負連帶保證人責任？
  (一)上訴人於87年4月15日簽署舊制授信約定書， 開宗明義載明
    ：「立約定書人(以下簡稱立約人） 與華南商業銀行股份有
    限公司……約定，立約人對貴行之一切受（授）信往來（含
    立約人之保證行為），願遵守左列各條款：第壹條：本約定
    書所稱一切債務，係指立約人對貴行所負之……、保證等債
    務及其他債務，……」等字樣，並以粗體字標示個別商議條
    款「第拾肆條：為便於嗣後立約人與貴行一切受（授）信往
    來（含立約人之保證行為），立約人茲同意，除另有約定外
    ，憑後列留存印鑑於留存印鑑式樣蓋（簽）於受（授）信契
    據，即生效力。」等語（見本院卷第37頁），同時加蓋約定
    印鑑於留存印鑑樣式欄且製妥上訴人親簽之授信往來留存印
    鑑備查卡（見本院卷第39頁），立約原由已甚為明白。而附
    表編號1至3筆借款借據上連帶保證人欄所蓋用之上訴人印鑑
    ，復與上訴人留存之印鑑相符，則依上開約定，上訴人自應
    負連帶保證人責任。
  (二)上訴人雖抗辯並無擔任連帶保證人之意，不應負連帶保證責
    任云云，並稱系爭5筆借款中前3筆借據係丙○○盜蓋印章並
    偽造簽名，伊因不知情而無庸負責云云。然按印章由本人或
    有權使用之人蓋用為常態，由無權使用之人蓋用為變態，主
    張該變態事實之當事人，應負舉證責任，故上訴人就其主張
    印章係被盜用乙節，自應負舉證之責。 查上訴人抗辯87年4
    月15日將留存之印鑑交付其兄即勤業公司負責人丙○○，並
    提出丙○○出具之印章保管書為證云云（見本院卷第28頁）
    。惟查上訴人既稱於簽署授信約定書同日交付印鑑章予丙○
    ○，顯係同意丙○○使用其印鑑章擔保借款，丙○○嗣後持
    該印鑑章於對被上訴人之借據上連帶保證人欄用印，合於一
    般商業常情，上訴人應有為勤業公司之借款為保證之意。但
    上訴人卻於原審陳稱：「…印鑑章以前是我在使用，後來不
    見了，之前被告丙○○有向我借印章，我不知道他借印章要
    作何使用。」（見原審卷第44頁背面），其抗辯顯非實在。
    又上訴人雖辯稱簽訂授信約定書係為自己與被上訴人往來之
    用，但經本院詢問為何要簽訂2件授信約定書， 卻以：「因
    為借款人拜託上訴人去的，但是上訴人並不知道何時需要保
    證或者金額多少。」等語（見本院卷第31頁），參以上訴人
    於87年4月17日復簽署個人資料蒐集、 電腦處理及利用同意
    書（見本院卷第99頁），並提供其土地及建物所有權狀影本
    （見本院卷第101頁）， 顯見上訴人亦明知係為勤業公司貸
    款擔任保證人而二次簽署授信約定書及授信契約書，且上訴
    人所述前後明顯矛盾，又上訴人自陳迄今不曾與被上訴人有
    借貸關係（見本院卷第151頁）， 顯見上訴人上開抗辯為臨
    訟杜撰，並不足採。又上訴人聲請傳訊丙○○到庭作證，然
    丙○○並未到庭，僅提出說明書乙紙，記載：「一、乙○○
    自民國87年左右將印章交付本人保管，直至97年10月19日本
    人始交還。94年至95年間未知會乙○○本人，自行將乙○○
    印章交給銀行人員蓋在三份借據之保證人一欄，簽名欄均由
    本人代為簽名。辦理借款及對保當時，乙○○均不在場，對
    於該三筆借款一事，概不知情。」等語 （見本院卷第119頁
    ），但丙○○為本件之原審共同被告，與被上訴人之利害關
    係相反，而與上訴人則為兄弟關係，其陳述是否可信，顯非
    無疑，且非到庭所為之陳述， 亦不符合民事訴訟法第305條
    第2項規定：「證人須依據文書、 資料為陳述，或依事件之
    性質、證人之狀況，經法院認為適當者，得命兩造會同證人
    於公證人前作成陳述書狀。」規定情形，並無證據力可言。
    又丙○○若確有盜蓋上訴人印章情事，致上訴人需背負鉅額
    連帶保證責任，上訴人卻迄今未向丙○○提起刑事告訴，亦
    經上訴人陳明（見本院卷第151頁背面）， 顯不符常理，是
    上訴人就其主張遭盜蓋之事實既未提出其他具體事證以實其
    說，此抗辯即不足採。
  (三)上訴人又抗辯附表編號4、5之借款憑證並無其簽章欄位，非
    上訴人所知悉，不得要求其負連帶保證責任云云。查，上訴
    人亦自承簽署97年8月4日之新制授信約定書（見本院卷第31
    頁），授信共通條款第14條第2款約定：「立約人 （即勤業
    公司）所負之各宗債務，於清償期屆至（含喪失期限利益視
    同到期）而未依約清償時，連帶保證人應即負連帶清償責任
    。」（見本院卷第43頁）， 而授信共通條款第2條並約定於
    授信額度內，立約人得循環動用，則附表編號4、5之借款憑
    證自無須經上訴人簽章，且上訴人簽立之授信契約書上，已
    明訂授信總額度為1,600萬元整範圍內， 上訴人復於連帶保
    證人欄位簽名蓋章，亦難謂有不知借款之事實，故上訴人抗
    辯被上訴人未通知貸款事實，其因不知情而無庸負責云云，
    亦不足採。
  (四)按民法第247條之1規定：「依照當事人一方預定用於同類契
    約之條款而訂定之契約，為左列各款之約定，按其情形顯失
    公平者，該部分約定無效：一、免除或減輕預定契約條款之
    當事人之責任者。二、加重他方當事人之責任者。三、使他
    方當事人拋棄權利或限制其行使權利者。四其他於他方當事
    人有重大不利益者」。系爭舊制授信約定書為被上訴人預定
    用於其銀行同類借款契約條款所訂，自屬定型化契約無疑。
    惟查該授信約定書第14條係約定：「為便於嗣後立約人與貴
    行一切受（授）信往來（含立約人保證行為），立約人茲同
    意，除另有約定外，憑後列留存印鑑式樣蓋（簽）於受（授
    ）信契據，即生效力」，是依前開約定內容並無因此而免除
    或減輕銀行之責任，亦未因此而加重訂約當事人之責任，或
    使訂約當事人拋棄或限制其權利之行使，或有其他重大不利
    益情形，反使訂約當事人可授權代理人持約定印鑑前往銀行
    辦理授信往來等事宜，致訂約當事人辦理前開事宜更為便捷
    ，亦符合金融實務之慣例，上訴人亦因此於簽訂系爭授信契
    約書後即將系爭印鑑章交付丙○○保管使用，難認有何違反
    誠信原則，顯失公平情形。又本件亦無被上訴人挾其經濟上
    優勢地位，迫使上訴人於訂約當時處於無從選擇締約對象、
    無從磋商變更之情況，乃兩造係立於同等地位而簽訂系爭授
    信契約，上訴人復於97年8月4日再次簽署內容相似之新制授
    信契約書及留存印鑑約定書，亦未見上訴人對此約定條款有
    所爭執，亦難遽指有單方面加重上訴人之責任而顯失公平之
    情事，故從定型化契約解釋原則，自難認前開約定內容為無
    效。
五、綜上所述，被上訴人依據消費借貸契約及連帶保證契約請求
    上訴人連帶給付4,522,898元及如附表所示之利息、 違約金
    ，為有理由。原審為上訴人敗訴之判決，並無不合。上訴意
    旨指摘原判決不當，求予廢棄改判，為無理由，應予駁回。
六、本件事證已臻明確，兩造其餘主張、陳述及所提之證據，經
    審酌後，或與判決結果無涉，或與本件爭點無關，或無礙於
    本院前述之認定，爰不一一論述。
七、據上論結，本件上訴為無理由，爰判決如主文。
中    華    民    國    99    年     6    月    29    日
                  民事第十七庭
                      審判長法  官  藍文祥
                            法  官  吳燁山
                            法  官  陳麗芬
正本係照原本作成。
如不服本判決，應於收受送達後20日內向本院提出上訴書狀，其
未表明上訴理由者，應於提出上訴後20日內向本院補提理由書狀
（均須按他造當事人之人數附繕本）上訴時應提出委任律師或具
有律師資格之人之委任狀；委任有律師資格者，另應附具律師資
格證書及釋明委任人與受任人有民事訴訟法第466條之1第1項但
書或第2項（詳附註）所定關係之釋明文書影本，如委任律師提
起上訴者，應一併繳納上訴審裁判費。
中    華    民    國    99    年    6     月    30    日
                            書記官  張永中
附註：
民事訴訟法第466條之1（第1項、第2項）：
對於第二審判決上訴，上訴人應委任律師為訴訟代理人。但上訴
人或其他法定代理人具有律師資格者，不在此限。
上訴人之配偶、三親等內之血親、二親等內之姻親，或上訴人為
法人、中央或地方機關時，其所屬專任人員具有律師資格並經法
院認為適當者，亦得為第三審訴訟代理人。

司法院資訊處製作；財團法人民間司法改革基金會備份。
